【裁判字號】    99,訴,933
【裁判日期】    990720
【裁判案由】    清償借款
【裁判全文】
臺灣臺中地方法院民事判決               99年度訴字第933號
原      告  甲○○
訴訟代理人  丁○○
被      告  丙○○
上列當事人間請求清償借款事件，本院於民國99年7月6日言詞辯
論終結，判決如下：
    主  文
被告應給付原告新台幣壹佰萬元，及自民國九十九年八月十一日
起至清償日止，按年息百分之二十計算之利息。
訴訟費用新臺幣壹萬零玖佰元由被告負擔。
    事實及理由
甲、程序事項：
    按起訴狀送達後，原告不得將原訴變更或追加他訴，但或擴
    張或減縮應受判決事項之聲明者，不在此限。民事訴訟法第
    255條第1項第3款定有明文。本件原告起訴原請求1.被告應
    給付原告新台幣（下同）100萬元及自民國99年3月11日起至
    清償日止，按年息20%計算之利息；2.被告應自99年3月11日
    起至清償日止，給付原告每百元日息一角之違約金。嗣於本
    院審理中變更為被告應給付原告100萬元及自99年8月11日起
    至清償日止，按年息20%計算之利息。查原告上開變更核屬
    減縮應受判決事項之聲明，核諸首揭規定，自無不合，應予
    准許，合先敘明。
乙、實體事項：
一、原告起訴主張：
(一)、被告於99年3月10日向原告借款100萬元，並約定利息按年息
    36%計算，於每月11日收取利息3萬元，清償日期為99年6月4
    日，且須辦理被告所有之不動產為最高限額抵押權設定，被
    告並簽有本票一紙作為保證。詎料被告取得借款之後，卻未
    依約給付每月利息3萬元，否認有借貸關係，且寄送存證信
    函予原告表示該借貸之款項為誤存，要求原告先行辦理抵押
    權登記塗銷後才願意返還該誤存之100萬元，雖嗣後被告業
    已繳納部分利息，惟到期後仍拒不返還借款，僅表示願繼續
    給付利息，為此，爰依兩造間消費借貸之法律關係，訴請被
    告給付如聲明所示。
(二)、並聲明：被告應給付原告100萬元，及自99年8月11日起至清
    償日止，按年息20%計算之利息。
二、被告則以：
(一)、兩造互不認識，被告於本件訴訟開庭時始第一次接觸原告，
    自不可能達成民法第474條消費借貸契約之約定。故原告主
    張兩造間存在消費借貸之借款關係實無所據。又交付金錢之
    原因多端，或為買賣，或為贈與，或因其他之法律關係而為
    交付，非謂一有金錢之交付，即得推論授受金錢之雙方即屬
    消費借貸關係。匯款至他人設於銀行之帳戶，原因亦屬不一
    ，若僅能證明有金錢之交付，而未能證明有借貸之意思表示
    互相一致者，尚難認有金錢借貸關係存在。本件原告除匯款
    單影本外，並未能證明有借貸之意思表示互相一致者之證據
    ，尚難認有金錢借貸關係存在，因此，原告主張有金錢借貸
    關係存在，即須就其發生所須具備之特別要件即金錢之交付
    及借貸意思表示互相一致負舉證之責任。
(二)、復查，被告於本件原告起訴後，反覆思量原告如何取得被告
    所有二棟不動產之抵押權設定，乃向台中市中山地政事務所
    申請抄錄土地及建物登記申請書，方知其上所載權利人電話
    打字為林怡伶，義務人陳招瑩，原告僅為委任關係之代理，
    並載明如有虛偽不實，本代理人願負法律責任。且於登記第
    （22）利息（率）載明「無」，此偽造抵押權設定同意之登
    記申請書涉及偽造文書與詐欺，目前由臺灣臺中地方法院檢
    察署99年度他字第3293號有股偵查中，原告為被告所有二棟
    不動產為抵押設定確為被告所不知，且未經被告同意及授權
    ，是本件原告主張虛偽不實，其請求應無理由等語資為抗辯
    。
(三)、答辯聲明：原告之訴駁回。
三、本件原告主張被告於99年3月10日向其借款100萬元，並約定
    利息按年息36%計算，清償日期為99年6月4日，被告且須辦
    理所有之不動產為最高限額抵押權設定，並簽發本票一紙作
    為保證，詎料被告取得借款之後，除否認借款、遲延給付利
    息外，屆期並拒絕返還本金，僅願繼續繳納利息，爰依兩造
    間消費借貸之法律關係，請求被告給付等語。被告則以前詞
    辯稱其並不認識原告，兩造間並無消費借貸關係存在，原告
    之請求為無理由等語置辯。從而，本件兩造之爭執重點在於
    ：(一)、兩造間是否有消費借貸關係存在？(二)、原告請求被告
    返還借款是否有理由？茲析述如下：
(一)、按稱消費借貸者，謂當事人一方移轉金錢或其他代替物之所
    有權於他方，而約定他方以種類、品質、數量相同之物返還
    之契約。民法第474條第1項定有明文。原告主張被告於99年
    3月10日向其借款100萬元，並約定利息按年息36%計算，清
    償日期為99年6月4日，被告且須辦理所有之不動產為最高限
    額抵押權設定，並簽發本票一紙作為保證等語，業據其提出
    上海商業銀行匯款單影本、被告所有之南區○○○段02503
    建號、北屯區○○段00953建號之建物登記簿謄本、被告所
    簽發金額為120萬元之本票一紙等件為證。雖被告否認兩造
    間有借款關係存在，惟其於本院審理時自承其因有急用，故
    向訴外人乙○○表示想要短期借款100萬元，利息每月3萬元
    （相當於年息36%），訴外人乙○○並未告知其向誰借款，
    且本件利息，其業已分別於99年4月22日、同年5月11日、同
    年6月11日匯款30,000元、30,000元及6,664元予原告，其乃
    依照原告於本件訴訟中縮減為20%之利息計算4期，故其利息
    已繳納至99年7月11日，本件其承認有借款，也願意繼續繳
    付利息，但希望原告能塗銷其中1棟建物之抵押權設定等語
    。本院再稽以，被告所簽發之上開金額120萬元本票（本院
    卷第13頁），乃指定受款人為原告，且被告於原告提起本件
    訴訟之前之99年4月22日、同年5月11日所繳付之利息各30,0
    00元，其匯款單所指定之收款人均為原告，亦有被告提出之
    匯款單影本二紙在卷可稽（本院卷第31頁），顯見被告上開
    所辯實無可採，自應以原告主張兩造間存有上開消費借貸關
    係，為屬真實可信。
(二)、次按借用人應於約定期限內，返還與借用物種類、品質、數
    量相同之物，未定返還期限者，借用人得隨時返還，貸與人
    亦得定一個月以上之相當期限，催告返還。民法第478條亦
    定有明文。原告主張兩造曾約定上開借款，清償日期為99年
    6月4日。被告除否認兩造有消費借貸關係存在，並否認有清
    償期之約定。惟依前所述，被告已自陳本件其係透過訴外人
    乙○○借款，乃屬短期借款性質，此核與原告提出之被告所
    有南區○○○段02503建號、北屯區○○段00953建號之建物
    登記簿謄本上載擔保債權確定日期為99年6月4日相符。雖被
    告另辯稱其並未同意設定上開抵押權予原告，而否認該抵押
    權設定之真正，且請求傳訊訴外人乙○○為證云云。惟被告
    於本院審理時已自陳確有同意設定抵押權予貸款人，且交付
    上開二筆建物之抵押權設定資料，僅否認有同意設定二筆抵
    押權，故而要求塗銷其中一筆而已。則被告對於其僅同意設
    定其中一筆抵押權乙事，自應舉證以實其說。而依上開二筆
    建物之登記謄本可知，該二筆建物，均已有第一順位抵押權
    存在，原告所設定者僅為第二順位抵押權，如依被告所述，
    其要求原告塗銷北屯區○○段00953建號之抵押權設定，則
    其僅餘之另一筆建物第二順位抵押權，是否足供原告本件借
    款之擔保而影響原告出借之意願？當非無疑。況經本院依職
    權向臺中市中山地政事務所調取本件抵押權設定之相關資料
    可知，被告確曾於99年2月26日向臺中縣烏日鄉戶政事務所
    申領印鑑證明已供本件設定抵押權之用，而證人乙○○亦經
    本院二次通知，均未到庭，顯然被告上開所辯，實乏確切事
    證證明。則依上開證據資料顯示，自應以原告主張兩造曾約
    定上開借款，清償日期為99年6月4日等語較為可採。再本件
    若如被告所辯兩造僅約定短期借款，並未約定清償日，則原
    告亦得主張終止借貸契約。故而原告主張依兩造間之消費借
    貸法律關係，請求被告返還借款並依約給付利息，當屬有據
    。
(三)、綜上所述，本件被告之抗辯並不足採，應以原告之主張為屬
    可信。從而，原告依兩造間消費借貸之法律關係請求被告給
    付原告100萬元，及自99年8月11日起至清償日止，按年息20
    %計算之利息，為有理由，自應予准許。
四、本件事證已臻明確，兩造其餘攻擊防禦方法及所舉證據，經
    審酌結果，與本件判決結論均無影響，爰不一一論述，附此
    敘明。
五、訴訟費用負擔之依據：民事訴訟法第78條。
中    華    民    國    99    年    7     月    20    日
                  民事第四庭          法  官  洪堯讚
一、右為正本係照原本作成。
二、如不服本判決，應於判決送達後20日內，向本院提出上訴狀
    （須按他造當事人之人數附繕本），如委任律師提起上訴者
    ，應一併繳納上訴審裁判費。
三、提起上訴，應以上訴狀表明(一)對於第一審判決不服之程度，
    及應如何廢棄或變更之聲明，(二)上訴理由（民事訴訟法第
    441條第1項第3款、第4款），提出於第一審法院。
中    華    民    國    99    年    7     月    20    日
                                      書記官

司法院資訊處製作；財團法人民間司法改革基金會備份。
